臺灣高等法院刑事判決　　　　　　　　100年度上易字第242號
上　訴　人
即　被　告　葉雪月
上列上訴人即被告因公共危險案件，不服臺灣臺北地方法院99年
度易字第3407號，中華民國99年12月30日第一審判決（起訴案號
：臺灣臺北地方法院檢察署99年度撤緩偵字第417號），提起上
訴，本院判決如下：
    主  文
上訴駁回。
    事  實
一、葉雪月係臺北市○○區○○街281巷61號住家兼文具等日常
    生活用品賣場及私人教室（下稱本案房屋）之所有人暨使用
    人，對本案房屋內電氣設備之使用及安全防範，有監督之責
    任，本應注意謹慎使用電源延長線及電器用品，以避免因電
    線過熱、接觸不良、使用不當、積污導電或電量負載過大導
    致電線短路，且為避免因上開電器因素引燃媒介物質後造成
    火災發生，更不得在使用中之牆壁插座、電器、電線周圍，
    置放易燃之媒介物質，以維護用電及消防之安全，復依當時
    情形又無何不能注意之情事，竟疏未注意，在本案房屋賣場
    櫃檯內之牆壁插座上，外接一條2孔捲線式電源延長線，再
    於該延長線上分別另接一條6孔式電源延長線插座供電腦主
    機、螢幕、影印事務機等電器使用；及另接一個3叉頭電源
    插座，復於該3叉頭電源插座上連接一條3孔式電源延長線，
    以供2個手機充電器等電器使用，並在該牆壁插座、電源線
    及置放電器處，擺放易燃之書本、紙張等媒介物，致使上開
    2孔捲線式電源延長線因電線過熱、接觸不良、使用不當、
    積污導電或電量負載過大等電器因素，導致電線短路並引燃
    一旁之媒介物質，而於民國99年2月2日清晨5時43分許起火
    燃燒，導致如附表所示之物品均遭致燒燬，而本案房屋臥室
    兩側牆壁與樓頂板、廁所內物品、賣場西面上方牆壁、賣場
    北面東側上方牆壁等處則遭受煙燻，影響該處之公共用電與
    鄰人之居家安全，致生公共危險。幸經臺北市政府消防局據
    報迅速前往灌救，方將火勢撲滅，而使本案房屋之主要效用
    未遭破壞。
二、案經臺北市政府警察局信義分局報請臺灣臺北地方法院檢察
    署檢察官偵查起訴。
    理  由
一、按依消防法施行細則第25條規定，火災原因調查鑑定書，雖
    係由直轄市、縣（市）消防機關依同法第26條第1項規定調
    查、鑑定火災原因後，所加以製作而移送當地警察機關處理
    之文書，然因係針對具體個案為之，尚非在其例行性之公務
    過程中所製作，不具備例行性之要件，與刑事訴訟法第159
    條之4第1款所稱之特信性文書要件不侔。惟火災現場原因之
    調查鑑定有其急迫性，符合基於檢察一體原則，得由該管檢
    察長對於轄區內特定類型之案件，以事前概括選任鑑定人或
    囑託鑑定機關（團體）之方式，而此種依事前概括選任或囑
    託所為之鑑定書面，性質上與檢察官選任或囑託鑑定者無異
    ，應屬傳聞之例外，依刑事訴訟法第206條之規定，具有證
    據能力（最高法院99年度臺上字第2730號判決意旨參照）。
    故卷附之臺北市政府消防局98年3月23日北市消調字第09830
    612100號函所附之火災原因調查鑑定書1份（檔案編號：A09
    B02F1；含火災現場勘查紀錄及原因研判、談話筆錄、現場
    圖、現場照片46張），得作為證據，合先敘明。
二、訊據被告矢口否認有何失火燒燬住宅以外之物之犯行，辯稱
    ：伊的房子會失火並不是因為電線走火，而是有人為因素，
    是有人要陷害伊，伊希望能調查路邊的監視器，找到真正的
    兇手，本案是人家把伊的房子燒了，不是因為伊的疏忽使房
    子失火；伊的房子還保持現狀，只有消防隊的人把灰燼拿鏟
    子鏟出去門口；著火點並不是在延長線的位置，因為伊的延
    長線在牆角後面，伊的電腦在右手邊，延長線是沿著電腦走
    ，但起火點在左手邊，與延長線在右邊的位置完全不同，而
    且失火的前一晚，樓上的人還去誣告，說伊跟貓講話，害其
    不能睡覺，隔了幾個鐘頭而已房子就燒了，之前住伊樓上的
    人一而再、再而三地一直要害伊，一下子說伊垃圾丟滿地，
    一下子又說伊跟貓講話，一直不斷地騷擾伊、陷害伊；火災
    時伊有想要提水救火，但是想到書上曾提到失火會引起爆炸
    ，才不敢拿水澆，看著火勢延燒，覺得很無助，伊希望法院
    再去調查現場，是有人造成火災，伊上訴的目的是為了要抓
    出真兇，還伊清白云云。然查：
  (一)上揭犯罪事實，業據上訴人即被告葉雪月（簡稱被告）於原
    審時坦承不諱（見原審卷第19頁反面），而上開火災之起火
    處及起火原因，經臺北市政府消防局人員現場勘查及綜合研
    判之結果為「據現場燃燒後狀況所述研判，研判火係由櫃臺
    內部地面附近先起火燃燒，火勢延燒鄰旁堆放之紙製品、塑
    膠箱及紙箱，致鄰旁擺放之電腦桌板與展示櫥櫃木格板，均
    呈火流斜線，...故研判該址賣場櫃檯內部地面附近為起火
    處」、「勘查清理起火處之磨石子地板，並未發現有菸灰缸
    、垃圾桶燒熔物，地磚亦無劇烈燃燒之痕跡。故研判因外人
    侵入縱火或遺留火種（菸蒂或其他火種），致起火燃燒之可
    能性較小。...勘查檢視櫃檯內部使用之電器物品及其電源
    配線，僅捲線式電源延長線插座之電源線有短路熔痕，該等
    物證經採樣攜回，證物熔痕編號A、B巨觀呈現導體局部溶解
    固化（及固化區外芯【股】線線條明確）之短路痕特徵。起
    火處除電之熱源外，並未發現其他熱源，故研判櫃檯內部之
    捲線式電源延長線因故短路引燃附近可燃物，致起火燃燒之
    可能性較大」之情，有臺北市政府消防局98年3月23日火災
    原因調查鑑定書1份（檔案編號：A09B02F1；含火災現場勘
    查紀錄及原因研判、談話筆錄、現場圖、現場照片46張）附
    卷可稽（見98年度偵字第17562號卷第7頁至第44頁），足認
    被告前開出於任意性之自白與事實相符。
  (二)凡行為人之失火行為，有侵害不特定多數人之身體或財產安
    全之危險，而行為人加害他人之程度非行為人所能預為控制
    ，且亦不能逆料者，應認為已生公共危險，亦即該失火之火
    力，有波及不特定多數人之身體或財產之虞，如有此狀態發
    生，即有公共危險。又當今房屋，無論為大廈或公寓式，俱
    屬整體建築，自己與他人擁有之住宅，就公共安全言，具有
    不可分性，與昔日房屋之獨棟式建築，不能相提並論，故在
    自己使用之住宅內失火，實與整棟公寓或大廈失火無異。而
    本案房屋乃屬於4層鋼筋混凝土建築物之第1層，其餘樓層均
    係供作住宅使用之情，有前揭調查鑑定書所附照片1張存卷
    可佐（見同上偵查卷第21頁），如非救火得宜，火苗非無可
    能導致隔鄰房屋起火。從而，被告因上開因素致失火燒燬本
    案房屋內如附表所示之物品，當對與本案房屋連棟其餘他間
    房屋安全具有危險性，其失火行為顯已致生公共危險甚明。
  (三)按刑法上之過失犯，係指行為人依客觀情狀負有義務，而依
    其個人情況有能力且可期待其注意，竟疏於注意，以致實現
    犯罪構成要件之行為。對於犯罪構成要件該當結果之發生負
    有防止義務之人，不為其應為之防止行為，致發生與以作為
    之行為方式實現法定構成要件情況相當之不作為犯；再按使
    用電器固為日常生活中允許之正當行為，然電器均有一定之
    危險性，若操作使用或維護保養不當，極易生危險，亦為吾
    人之一般生活常識，故使用電器之人在客觀上即負有依該電
    器之正常功能操作，並隨時注意避免危險發生之義務，若未
    循客觀正常方式使用電器，對他人之法益造成危險者，即負
    有防止危險發生之義務，此等違背義務之危險前行為，即構
    成不純正不作為犯之保證人地位。是被告身為本案房屋所有
    人暨使用人，本有注意該屋內相關電氣使用安全及防範之注
    意義務，尤其本案房屋又係住家兼販賣文具、禮品等日常生
    活用品之賣場及私人教室，其內置有許多木製櫥櫃、書籍雜
    誌、文件、紙箱、塑膠箱等易燃物質，被告更應謹慎注意不
    得在該屋內置放電器、電線之周圍擺放易燃物質，並避免過
    度串聯電源延長線及避免多種電器共用同一電源延長線插座
    ，以免相關電器設備產生過熱、接觸不良、積污導電、使用
    不當或電量負載過大導致電線短路之情形，若被告能善盡其
    注意義務，上開可能造成本案火災發生之電器因素均不至於
    產生，且縱發生某電器因素亦將因附近無易燃物質而不致引
    起火災，而依一般客觀情事觀之，亦無何被告不能注意之情
    事存在。從而，被告對於本案火災之發生，有應注意能注意
    而不注意之過失，至為顯然，且本案火災之發生與其前揭過
    失有相當因果關係亦屬無疑。
  (四)被告雖以本案起火點並非延長線的位置，不是電線走火，而
    是另有人為因素，是別人把其所有之本案房屋燒了，希望能
    調取路邊監視器錄影內容，並再次勘驗火災現場云云置辯。
    惟查案發至今，已逾經年，而本件失火火源起自屋內一節，
    為被告所是認，亦與卷附之上開火災原因調查鑑定書意見相
    同，縱該現場路邊設有監視器，但時隔既久，幾無調取該錄
    影內容之可能，更遑論能藉由設置屋外之監視器所攝得之畫
    面以認定屋內起火之原因。至於被告所稱再行火場勘驗部分
    ，依被告於本院審理時供稱：於火災之後，伊因擔心環保局
    開罰單，有把現場整理過，伊在廢墟裡面找財產，並已將泥
    土裝成一袋一袋，很多袋清理掉，由里長請環保局載走等語
    （見本院卷第32頁背面），可見現場跡證已遭破壞，顯非案
    發時之情狀，而無再行調查之必要。此外，被告別無提出任
    何可供調查之事證以資參佐，其所辯另有人為因素云云，而
    懷疑是他人放火燒其房屋，仍僅係其個人臆測而已，實無從
    採憑。
  (五)綜上，足認被告上開所辯各節，均係圖卸飾詞，殊無可採，
    本案罪證明確，被告犯行洵堪認定，應依法論科。
三、按刑法第173條第2項失火燒燬現供人使用之住宅罪，其所謂
    「燒燬」係指因火力燃燒而喪失物之主要效用而言，若僅屋
    內天花板、傢俱、裝潢出現煙燻、碳化或燃燒之情形，並未
    損及房屋之鋼筋混凝土、牆壁結構等主要構成部分，即非燒
    燬，必該建物已不足遮蔽風雨，供人棲身等使用效能已喪失
    ，始足構成燒燬之要件，故如該住宅本身尚未達喪失其效用
    之程度，因該罪並無處罰未遂犯之規定，故於此情形應係觸
    犯刑法第175條第3項之失火燒燬第173條、第174條以外物品
    罪（最高法院89年度臺上字第2495號、71年度臺上字第6583
    號判決意旨參照）。被告雖因過失致生本案房屋內之前揭火
    災，且客觀上確有延燒他人所有屋物之危險存在，致生公共
    危險並無疑義，然該火災火勢並未實際波及同棟其他樓層，
    僅如附表所示處所之物品遭受燒燬，及本案房屋臥室兩側牆
    壁與樓頂板、廁所內物品、賣場西面上方牆壁、賣場北面東
    側上方牆壁等處遭受煙燻變黑，尚未損及該房屋之鋼筋混凝
    土、牆壁結構、屋頂等主要構成部分，仍能遮蔽風雨，而未
    喪失建物主要效用之情，有上開火災原因調查鑑定書1份（
    檔案編號：A09B02F1；含火災現場勘查紀錄及原因研判、談
    話筆錄、現場圖、現場照片46張）存卷可佐，足認本案房屋
    尚未達燒燬之程度，核與刑法第173條第2項失火燒燬現供人
    使用之住宅罪之構成要件有間，是核被告所為，係犯刑法第
    175條第3項之失火燒燬住宅以外之物罪。檢察官於起訴書雖
    記載被告涉犯刑法第173條第2項之失火燒燬現供人使用之住
    宅罪嫌，惟檢察官於原審時已當庭更正為同法第175條第3項
    之失火燒燬住宅以外之物罪，且經原審依刑事訴訟法第95條
    之規定，當庭告知被告有關更正後之罪名，俾使其得行使訴
    訟上之防禦權（見原審卷第11、19頁），依檢察一體原則，
    自應以此為檢察官起訴所引用之法條，無庸變更法條，附此
    敘明。復按刑法上之放火罪，其直接被害法益為一般社會之
    公共安全，雖私人之財產法益亦同時受其侵害，但本罪係列
    入公共危險章內，自以社會公安之法益為重，此觀於燒燬自
    己所有物致生公共危險時並應論罪之點，亦可得肯定之見解
    ，故以一個放火行為燒燬多家房屋，仍祇成立一罪，不得以
    所焚家數，定其罪數（最高法院21年上字第391號判例要旨
    參照），是被告於上揭時、地，因本案失火行為一次燒燬如
    附表所示之物，僅成立一個失火燒燬住宅以外之物罪。
四、原審本於同上見解，適用刑法第175條第3項、第41條第1項
    前段之規定，並審酌被告因一時疏忽而未注意用電安全，雖
    因此造成社會公安危險，但幸未實際波及他人或釀成更嚴重
    之災禍，且犯後坦承犯行、表達悔意，態度尚佳，暨其素行
    、智識程度、生活狀況、過失程度、犯罪所生之危害等一切
    情狀，量處拘役30日，如易科罰金，以新臺幣1,000元折算1
    日；又說明被告未曾因故意犯罪受有期徒刑以上刑之宣告，
    有本院被告前案紀錄表、本院76年度自字第844號判決、83
    年度簡上字第19號判決、82年度北簡刑字第1215號判決各1
    件在卷可稽（見原審卷第21頁至第27頁），其因一時失慮疏
    忽，偶罹刑典，惟犯後坦承犯行，態度尚可，經此偵審程序
    及刑之宣告後，當知所警惕，經綜核其個人與家庭環境各情
    ，認前開對其所宣告之刑以暫不執行為適當，爰併依刑法第
    74條第1項第1款規定，宣告緩刑2年，以勵自新等情，其認
    事用法，核無違誤，量刑亦屬妥適。被告上訴意旨係空言否
    認，就原審依職權為證據取捨及心證形成之事項，反覆爭執
    ，均無可採，已如前述，復未就其主張另提出積極證據以實
    其說，其上訴指摘原判決不當，為無理由，應予駁回。
據上論斷，應依刑事訴訟法第368條，判決如主文。
本案經檢察官蔡秋明到庭執行職務。
中    華    民    國   100    年    5     月    11    日
                  刑事第十九庭審判長法  官  鄧振球
                                    法  官  彭幸鳴
                                    法  官  張江澤
以上正本證明與原本無異。
不得上訴。
                                    書記官  胡新涓
中    華    民    國   100    年    5     月    11    日
附錄本案論罪科刑法條全文：
中華民國刑法第175條
放火燒燬前二條以外之他人所有物，致生公共危險者，處1年以
上7年以下有期徒刑。
放火燒燬前二條以外之自己所有物，致生公共危險者，處3年以
下有期徒刑。
失火燒燬前二條以外之物，致生公共危險者，處拘役或3百元以
下罰金。
附表：
一、賣場外側之鐵捲門、鋁門框。
二、賣場內部：南面之鋁門框、窗框；西南側之展示櫥及其內裝
    載之物品；桌面上之書籍、文具雜物；東面牆壁裝設之鋁窗
    、展示櫥櫃及其內裝載之物品；東面南側櫥櫃內之塑膠箱、
    紙箱；北面之辦公桌、置物櫃及其內裝載之物品，與其附近
    之書籍、雜誌、紙類等物品；靠南面東側之玻璃門展示櫥及
    其內裝載之物品；櫃檯西面之玻璃展示櫥櫃及其上放置之電
    話機等物品、電腦桌及其上所放置之電腦物品；櫃檯內地面
    上之捲線式電源延長線1個。